---
title: "Atelier Maths"
output: html_document
date: "2025-05-10"
---
### ARDACHAM Mahamat Teguene
### ANZIZA Ahamada Madi
### L3 MIASHS | AMU

Nous allons nous concentrer sur les variables liées aux seuils de revenus (tptinc), moyennes (aptinc) et coefficients β (bptinc) pour la population adulte (code 992), en privilégiant les données par individu (j).

Étape 1 : Chargement des données

```{r}
# Charger les bibliothèques nécessaires
library(ggplot2)
library(dplyr)

# Importer les données (supposées dans le répertoire de travail)
wid_data = read.csv2(file.choose(), sep = ";", stringsAsFactors = FALSE)

# Afficher les premières lignes et la structure
head(wid_data)
str(wid_data)
```

Étape 2 : Identifier les variables pertinentes

Nous cherchons :

tptincj992 (seuil de revenu par individu adulte),
aptincj992 (moyenne de revenu),
bptincj992 (coefficient β).
Si elles ne sont pas disponibles, nous cherchons des variantes (ex: tptinci992 ou tptinct992).

```{r}
# Lister les variables disponibles
variables = unique(wid_data$variable)
print(length(variables))

# Filtrer les variables de revenu pour les adultes (992) et par individu (j/i/t)
revenu_vars = variables[grepl("(tptinc|aptinc|bptinc).*992", variables)]
print(revenu_vars)
```

Étape 3 : Extraction des données de revenu

tptincj992 est disponible

```{r}
# Filtrer les données pour tptincj992
revenu_data = wid_data %>% 
  filter(variable == "tptincj992")

# Vérifier les années disponibles
unique(revenu_data$year)
```
Étape 4 : Analyse des inégalités

Pour étudier les inégalités, comparons les percentiles extrêmes (ex: p0p10 vs p90p100).

```{r}
# Données pour les percentiles extrêmes
inegalites_data <- wid_data %>% 
  filter(variable == "tptincj992", percentile %in% c("p0p10", "p90p100"))

# Visualisation
ggplot(inegalites_data, aes(x = year, y = value, color = percentile)) +
  geom_line(linewidth = 1) +
  labs(
    title = "Écart de revenu entre les 10% les plus pauvres et les 10% les plus riches",
    x = "Année",
    y = "Revenu"
  ) +
  theme_minimal()
```

```{r}
# Sauvegarder les données filtrées
write.csv2(revenu_data, "revenu_italie.csv", row.names = FALSE); revenu_data

# Exporter un graphique
ggsave("inegalites_italie.png", width = 10, height = 6, dpi = 300)

data_filtered = wid_data %>%
  filter(variable == "tptincj992", year == 2020)

data_filtered

# Vérifier le résultat
head(data_filtered)
nrow(data_filtered)  # Doit être ~200 (1 ligne par percentile)
```


Étape 2.4 : Tracer la courbe N(R) et estimer la pente de Pareto

Objectifs :

Extraire les percentiles ≥ 95% (ex: p95p100, p99p100).
Calculer :
Le revenu seuil (R) pour chaque percentile.
La proportion de la population (N) correspondante (ex: p99p100 = 1% de la population).
Tracer log(N) en fonction de log(R) et estimer la pente (coefficient de Pareto).

```{r}
library(tidyverse)

# 1. Extraire les percentiles élevés et convertir les valeurs
high_percentiles <- data_filtered %>%
  filter(grepl("p(95|96|97|98|99|100)", percentile)) %>%
  mutate(
    value = as.numeric(value),  # Conversion en numérique
    
    # Méthode alternative pour extraire les bornes (sans lookbehind complexe)
    bounds = str_extract(percentile, "(?<=p).+"),  # Supprime le premier 'p'
    bounds = str_split(bounds, "p"),               # Sépare en deux parties
    lower_bound = sapply(bounds, function(x) as.numeric(x[1])),
    upper_bound = sapply(bounds, function(x) as.numeric(x[2])),
    
    # Calculs
    N = (upper_bound - lower_bound) / 100,
    log_N = log(N),
    log_R = log(value)
  ) %>%
  drop_na()

# 2. Vérification des données
print(high_percentiles %>% select(percentile, lower_bound, upper_bound, N, value))

# 3. Tracer la courbe
ggplot(high_percentiles, aes(x = log_R, y = log_N)) +
  geom_point() +
  geom_smooth(method = "lm", se = FALSE) +
  labs(title = "Loi de Pareto (log-log)")

unique(data_filtered$percentile)

test_data <- tibble(
  percentile = c("p95p100", "p99p100", "p99.9p100"),
  value = c("50000", "200000", "1000000")
)
# Appliquez le code ci-dessus à test_data pour déboguer.
test_data

# Après avoir créé high_percentiles, vérifiez les NA/NaN/Inf
high_percentiles %>%
  summarise(
    NA_log_N = sum(is.na(log_N)),
    NA_log_R = sum(is.na(log_R)),
    Inf_log_N = sum(is.infinite(log_N)),
    Inf_log_R = sum(is.infinite(log_R))
  )

# Supprimer les lignes avec NA/NaN/Inf
high_percentiles_clean <- high_percentiles %>%
  filter(
    !is.na(log_N), 
    !is.na(log_R),
    !is.infinite(log_N),
    !is.infinite(log_R)
  )

print(high_percentiles_clean %>% select(percentile, log_N, log_R))

# 4. Calculer alpha
model <- lm(log_N ~ log_R, data = high_percentiles_clean)
alpha <- -coef(model)[2]
print(paste("Coefficient de Pareto (α) estimé :", round(alpha, 2)))
```
















